【裁判字號】    89,再易,6
【裁判日期】    890822
【裁判案由】    給付票款
【裁判全文】
臺灣板橋地方法院民事判決  八十九年度再易字第六號
    再審原告    甲○○
    訴訟代理人  顏文正律師
    再審被告    彰化商業銀行股份有限公司南投分行
                            設.
    法定代理人  林品朋      住.
    訴訟代理人  蕭佳灶律師
右當事人間請求給付票款事件，再審原告對於本院八十七年九月二十九日本院八十六
年度簡上字第五九號確定判決，提起再審之訴，本院判決如左：
    主    文
再審之訴駁回。
再審訴訟費用由再審原告負擔。
    事    實
甲、再審原告方面：
  一、聲明：
  （一）原確定判決不利再審原告部分廢棄。
  （二）右廢棄部分，再審被告之訴駁回。
  （三）再審及確定前歷審之訴訟費用，由再審被告負擔。
  二、陳述：
  （一）緣再審被告前以持有再審原告所簽發，發票日為八十五年五月三十日，票號
        ＵＣ0000000，付款人聯邦商業銀行迴龍分行，面額新台幣（下同）
        一百二十萬元之支票乙紙，屆期為付款提示而遭退票，乃訴請再審原告給付
        票款，再審原告雖抗辯系爭支票係遭訴外人謝榮璘所盜蓋，惟原審以再審原
        告雖就謝榮璘偽造有價證券罪嫌提出告訴，但當時尚無法證明有遭盜蓋印章
        ，乃經原審以八十六年度簡上字第五九號民事判決再審原告應給付再審被告
        一百十二萬四千一百四十二元（訴外人謝榮璘有清償部分款項，故判決結果
        與票面金額不同）。
  （二）按有「為判決基礎之證物，係偽造或變造者」、「當事人發現未經斟酌之證
        物或得使用該證物者。但以如經斟酌可受較有利益之裁判為限。」之情形者
        ，得以再審之訴對於確定終局判決聲明不服。為民事訴訟法第四百九十六條
        第一項第九款、第十三款所明定。查系爭支票是否為盜蓋印章，經再審原告
        對訴外人謝榮璘偽造有價證券案件，上訴台灣高等法院刑事庭，經詳為調查
        ，以八十七年度上訴字第四五六七號刑事判決認定謝榮璘未經再審原告之授
        權同意偽填系爭支票之發票日及票面金額，並盜用再審原告之印章，偽造以
        再審原告為發票人名義之支票，並借給中區交通公司負責人曾光輝，持以向
        再審被告作為償還該公司借款（證物一），足見原審據以判決之系爭支票業
        經判定為偽造，且該刑事判決業已確定（證物二），又系爭支票係遭偽造，
        乃係未經斟酌或得使用之證物，且如經斟酌定可受較有利之判決。
  （三）查「盜用他人印章為發票行為，即屬票據之偽造。被盜用印章者，因非其在
        票據上簽名為發票行為，自不負發票人之責任，此項絕對的抗辯事由，得以
        對抗一切執票人。」最高法院著有五十一年台上字第三三○九號判例可稽。
        本件系爭支票發票人章，業據台灣高等法院刑事庭認定係遭訴外人謝榮璘盜
        蓋，有該刑事判決可資參照，則發票行為既非再審原告所為，再審原告即無
        須負票據責任，再審被告執系爭支票請求再審原告給付票款，自無理由，應
        予駁回。
  （四）台灣高等法院之八十七年度上訴字第四五六七號刑事判決，固於八十八年十
        二月九日判決，惟該案仍可上訴第三審，所認定之事業是否確定，尚應依該
        案被告即訴外人謝榮璘有否於法定期間內上訴為斷，惟訴外人何時收受刑事
        判決並開始計算上訴期間，及其有否上訴，皆非再審原告所能得知，是以，
        乃具狀向台灣高等法院刑事庭查詢，經台灣高等法院於八十九年二月十四日
        發函告知業已確定，再審原告於八十八年二月十六日收受該通知函（詳證物
        二），因此，對於確定之事實，再審係於該時知悉，乃於法定期間（扣除在
        途期間）提起再審之訴，是本件並無逾越再審起訴之不變期間，再審被告指
        有逾期，要無足採。
  三、證據：提出台灣高等法院八十七年度上訴字第四五六七號刑事判決、台灣高等
      法院刑事庭函之影本各一份為證。
乙、再審被告方面：
  一、聲明：如主文所示。
  二、陳述：
  （一）台灣高等法院八十七年度上訴字第四五六七號刑事判決於八十八年十二月九
        日判決，並製有判決書送達再審原告確定，再審原告提起本件再審之訴，已
        逾三十日之不變期間。
  （二）再審原告雖主張原確定判決據以為判決基礎之系爭支票係遭訴外人謝榮璘偽
        造，並以謝榮璘業經刑事判決偽造有價證券罪成立為由，提起本件再審之訴
        。惟刑事判決所為事實之認定，於為獨立民事訴訟之裁判本不受其拘束，原
        審依自由心證與刑事判決相異之認定，不得未為違法，最高法院二十九年度
        上字第一六四０號判例參照。是鈞院八十六年度簡上字第五九號民事判決之
        判決結果雖與上開刑事判決相異，依上開判例意旨，亦不得指為違法。
  （三）又查，系爭支票係訴外人中區交通事業股份有限公司向再審被告辦理信用貸
        款時，持以作為加強擔保之客票融資，其客票發票人既為再審原告，再審原
        告就系爭支票應對於執票人負票據債務之責任。且再審被告取得系爭支票係
        基於客票融資而善意取得，縱系爭支票係由訴外人謝榮璘偽造，再審原告亦
        不得執之對抗再審被告，況再審原告並不否認其將空白票據交付與謝榮璘，
        簽發作為購買砂石車貸款之分期付款之用，其於謝榮璘上開被訴偽造有價證
        券偵審中，亦到庭自承因謝榮璘與其合夥事業，才將連同系爭支票在內之空
        白支票交謝榮璘使用，是再審原告應有授權謝榮璘簽發系爭支票使用之行為
        。退步言之，系爭支票發票人之印章係屬真正，再審原告亦應負表見代理之
        授權人責任。
  三、證據：本院八十六年度簡上字第五九號民事判決及確定證明書之影本各一份為
      證。
丙、本院依職權調閱本院八十六年度簡上字第五九號請求給付票款事件民事卷宗、台
    灣高等法院八十七年度上訴字第四五六七號偽造有價證券等刑事卷宗全部。
    理  由
甲、程序方面：
一、按依民事訴訴訟法第四百九十六條第一項第九款所定之「為判決基礎之證物，係
    偽造或變造」情形，提起再審之訴者，以宣告有罪之判決已確定，或其刑事訴訟
    不能開始或續行，非因證據不足為要件，同法第四百九十六條第二項定有明文。
    故當事人雖在前訴訟程序已主張為判決基礎之證物為偽造，仍可據其後宣告有罪
    之刑事確定判決，依民事訴訴訟法第四百九十六條第一項第九款之規定，提起再
    審之訴，且當事人雖於本院八十六年度簡上字第五九號請求給付票款事件中（下
    稱前訴訟程序）已就該再審理由為主張，亦不受同法第一項但書之限制（最高法
    院七十八年台上字四一三號判決意旨參照）。本件再審原告就再審被告持有其所
    簽發，發票日為八十五年五月三十日，票號ＵＣ0000000，付款人聯邦商
    業銀行迴龍分行，面額一百二十萬元之支票（下稱系爭支票）係訴外人謝榮璘盜
    蓋其印章而偽造簽發乙節，雖於前訴訟程序中已為抗辯，但為原確定判決所不採
    ，再審原告既係於前訴訟程序終結後，始知謝榮璘偽造系爭票據之犯行，經法院
    判處罪刑確定，依上開說明，自應許其依此事由提起再審之訴，合先敘明。
二、又按再審之訴應於三十日之不變期間內提起，前項期間自判決確定時起算，但再
    審之理由知悉在後者，自知悉時起算，民事訴訟法第五百條第一項、第二項定有
    明文。查再審原告以為原確定判決基礎之「系爭支票」，係訴外人謝榮璘未經再
    審原告之授權同意偽填發票日及票面金額，並盜用再審原告之印章而偽造，而謝
    榮璘被訴偽造有價證券之刑事案件，為得上訴第三審之案件，台灣高等法院係於
    八十八年十二月九日作成第二審判決，再審原告係於八十九年二月三日具狀向台
    灣高等法院刑事庭查詢，經台灣高等法院於八十九年二月十四日發函告知業已確
    定等情，亦據再審原告提出台灣高等法院刑事庭函之影本一份為證，並經本院依
    職權調閱上開刑事案件卷宗查證屬實，則再審原告主張其於八十八年二月十六日
    收受該通知函是日始知刑事判決確定，應堪採信。其三十日之不變期間，應至八
    十九年三月二十日始屆滿（再審原告居住於台北縣新莊市，在途期間為二日，期
    間末日之八十九年三月十九日為星期日，以次日代之），則再審原告於八十九年
    三月十七日提起本件再審之訴，於法並無不合，再審被告抗辯本件再審之訴業已
    逾期，要無足採。
乙、得心證之理由：
一、再審原告主張再審被告前以持有其所簽發之系爭支票，屆期為付款提示而遭退票
    ，乃訴請再審原告給付票款，再審原告雖抗辯系爭支票係遭訴外人謝榮璘盜用印
    章而偽造，惟為原確定判決以無法證明為由未予採取，判決再審原告應給付再審
    被告一百十二萬四千一百四十二元（訴外人謝榮璘有清償部分款項，故判決結果
    與票面金額不同）。惟系爭支票係謝榮璘未經再審原告之授權同意偽填系爭支票
    之發票日及票面金額，並盜用再審原告之印章而偽造之事實，為台灣高等法院八
    十七年度上訴字第四五六七號刑事確定判決明白認定，系爭支票係遭偽造，且係
    未經斟酌或得使用之證物，如經斟酌定可受較有利之判決，爰依民事訴訟法第四
    百九十六條第一項第九款、第十三款之規定提起再審之訴。又系爭支票既係謝榮
    璘所偽造，再審原告無須負票據責任，再審被告執系爭支票請求再審原告給付票
    款，自無理由，應予駁回等語。
二、再審被告則以刑事判決所為事實之認定，於為獨立民事訴訟之裁判本不受其拘束
    ，是鈞院八十六年度簡上字第五九號民事判決之判決結果雖與上開刑事判決相異
    ，亦不得指為違法。又系爭支票係訴外人中區交通事業股份有限公司向再審被告
    辦理信用貸款時，持以作為加強擔保之客票融資，其客票發票人既為再審原告，
    再審原告就系爭支票應對於執票人負票據債務之責任。且再審被告取得系爭支票
    係基於客票融資而善意取得，縱系爭支票係由訴外人謝榮璘偽造，再審原告亦不
    得執之對抗再審被告，況再審原告並不否認其將空白票據交付與謝榮璘，簽發作
    為購買砂石車貸款之分期付款之用，其於謝榮璘上開被訴偽造有價證券偵審中，
    亦到庭自承因謝榮璘與其合夥事業，才將連同系爭支票在內之空白支票交謝榮璘
    使用，是再審原告應有授權謝榮璘簽發系爭支票使用之行為。退步言之，系爭支
    票發票人之印章係屬真正，再審原告亦應負表見代理之授權人責任等語置辯。
三、查再審原告起訴主張再審被告於前訴訟程序以持有其所簽發之系爭支票，屆期經
    提示遭退票，乃訴請其給付票款，再審原告於前訴訟程序中雖抗辯系爭支票係遭
    訴外人謝榮璘盜用印章所偽造，經原確定判決以無法證明為由，判決再審原告應
    給付再審被告一百十二萬四千一百四十二元（訴外人謝榮璘有清償部分款項，故
    判決結果與票面金額不同）。並謝榮璘因偽造系爭支票，經台灣高等法院以八十
    七年度上訴字第四五六七號刑事判決判處有期徒刑四年確定等情，業據再審原告
    提出台灣高等法院八十七年度上訴字第四五六七號刑事確定判決之影本一份在卷
    可證，且為再審被告所不爭執，並經本院依職權本院八十六年度簡上字第五九號
    民事卷宗、台灣高等法院八十七年度上訴字第四五六七號刑事卷宗查證屬實，堪
    信為真實。
四、台灣高等法院八十七年度上訴字第四五六七號刑事確定判決雖認謝榮璘逾越代理
    權，於系爭支票上蓋用再審原告之印章，係屬盜用印章偽造有價證券之行為，惟
    1.刑事法與民商事法性質有異，擬保護之法益與權利客體不盡相同，上開刑事判
      決認逾越代理權限，擅用本人名義簽發支票，應令負偽造有價證券罪責之認定
      ，已難執於民商事件中一體適用。況票據法除規範票據之偽造外，於第十條亦
      特就無權代理與越權代理之法律效力予以明文規定，民法第一百零七條前段亦
      規定「代理權之限制及撤回，不得以之對抗善意第三人」，足認於民商事法上
      ，逾越權限之代理與票據之偽造係屬不同之法律概念，台灣高等法院上開刑事
      判決據謝榮璘逾越代理權，於系爭支票上蓋用再審原告之印章，係盜用印章偽
      造有價證券行為之認定，與票據法之規範概念不符，不得資為再審原告有利之
      認定。而
    2.於委託印章而被冒用時，究係票據之偽造（含印章之盜用）或越權代理，應以
      本人有無授權簽發票據之意思以為判斷。如其係委託他人作成本人名義之票據
      而委託印鑑，使用其印鑑所為之票據行為，乃係本人意思之行為，若違反委託
      之指示而為，亦係本人可預期之危險，無理由認係票據之偽造，應依越權代理
      之規定處理，亦即，如代理人於票據上簽署自己之名義，表明代理之意旨，得
      依票據法第十條第二項之規定，由露名之代理人就其權限外之部分，自負票據
      上之責任；如票據上僅蓋用本人名義之圖章者，不能依票據法第十條命未露名
      義之代理人負票據之責任，本人應否負責，應依民法第一百零七條、票據法第
      十四條之規定處理（最高法院五十一年度台上字第一三二六號著有判例可資參
      照）。倘本人無簽發票據之意思，如受託不動產登記而保管印鑑卻為本人名義
      之票據行為時，即無由使本人之意思與票據行為結合，應認係票據之偽造。查
      再審原告因與訴外人謝榮璘合夥經營砂石業，須資金購買砂石車，為辦理支付
      分期貸款之方便，再審原告乃於聯邦商業銀行迴龍分行開立帳號三二八─一號
      支票存款帳戶，申領空白支票二十五張連同印章交由謝榮璘保管，約定專供購
      買砂石車分期付款及因應合夥事務需要對外借款週轉，於徵得再審原告同意後
      ，始可簽發支票使用。系爭支票係謝榮璘逾越授權範圍，為借給訴外人中區交
      通公司負責人曾光輝持向再審被告作為償還該公司借款使用而簽發等情，為台
      灣高等法院八十七年度上訴字第四五六七號刑事確定判決與本院八十六年簡上
      字第五九號民事確定判決一致認定，則再審原告應有授權謝榮璘簽發票據之意
      思甚明。雖謝榮璘逾越授權範圍而簽發票據，依上開說明，應屬越權代理之問
      題，而非票據之偽造。再審原告持台灣高等法院八十七年度上訴字第四五六七
      號刑事判決，主張原確定判決有為判決基礎之證物係屬偽造之情形，不足採取
      。
五、再審原告另主張系爭支票係謝榮璘盜用再審原告之印章而偽造，為台灣高等法院
    八十七年度上訴字第四五六七號刑事確定判決明白認定，係屬未經斟酌之證據，
    且如經斟酌定可受較有利之判決等語。惟查，
    1.按民事訴訟法第四百九十六條第一項第十三款所謂當事人發見未經斟酌之證據
      ，係指前訴訟程序事實審之言詞辯論終結前已存在之證物，因當事人不知有此
      ，致未經斟酌，現始知之者而言。若在前訴訟程序事實審言詞辯論終結前，尚
      未存在之證物，本無所謂發見，自不得以之作為再審理由，有最高法院二十九
      年上字第一○○五號判例足稽。台灣高等法院八十七年度上訴字第四五六七號
      刑事判決，係於原確定判決言詞辯論終結後之八十八年十二月九日始作成，即
      與上開所謂「發現未經斟酌之證物」有間；況
    2.按刑事訴訟所調查之證據，及刑事訴訟判決所認定之事實，非當然有拘束民事
      訴訟判決之效力，最高法院著有三十八年度穗上字第八七號判例意旨可供參照
      。再審原告主張系爭支票係謝榮璘盜用其印章而偽造乙節，亦經其於原訴訟程
      序中為抗辯，並提出謝榮璘所出具之切結書、票號UC0000000號支票影
      本、另二十一紙支票存根之影本、律師函影本及談話錄音帶以為證明。原確定
      判決斟酌該切結書係記載：謝榮璘未經再審原告同意，私自轉借支票予他人使
      用等語，並未記載其有盜用再審原告印章簽發支票之事實，律師函係林漢清律
      師代訴外人冠軍輪胎行向謝榮璘即再審原告催討票號UC0000000號支票
      二十萬元票款，該票號UC0000000號支票及另二十一紙支票存根，均與
      系爭支票無涉，另再審原告與謝榮璘之談話錄音帶，其內容僅言及謝榮璘未經
      再審原告同意將支票轉借他人，並無謝榮璘承認偷取再審原告之印章盜用簽發
      系爭支票之情，認再審原告主張系爭支票係遭謝榮璘盜用印章所偽造，無法證
      明後所不採，台灣高等法院上開刑事判決，就相同之訴訟證據資料，為與原確
      定判決不同之認定，係民、刑事法院各本諸自由心證，採摘證據，分別為民、
      刑事法律適用之結果，其所為之事實認定雖與原確定判決不同，亦不得拘束民
      事法院。
    再審原告主張原確定判決有發現未經斟酌之證物，且如經斟酌定可受較有利之判
    決之再審理由，亦不足採。
六、本院審究本件再審之訴並無再審理由，業經明確認定如前，則原告另為系爭支票
    既係謝榮璘所偽造，再審原告無須負票據責任之主張，並再審被告抗辯其取得系
    爭支票係基於客票融資而善意取得，再審原告亦不得執票據係偽造之事實對抗再
    審被告，況再審原告係因謝榮璘與其合夥事業，才將連同系爭支票在內之空白支
    票交謝榮璘使用，是再審原告應有授權謝榮璘簽發系爭支票使用之行為，系爭支
    票發票人之印章又屬真正，再審原告亦應負表見代理之授權人責任等語，均係以
    再審之訴有再審理由，就原判決是否正當所為之攻擊、防禦方法，已無礙勝負之
    判斷，爰不一一論列，附此敘明。
七、結論：本件再審之訴為無理由，依民事訴訟法第七十八條，判決如主文。
中      華      民      國    八十九    年      八      月    二十二    日
                                臺灣板橋地方法院民事第二庭
~B審判長法  官  蕭惠芳
~B      法  官  黃信滿
~B      法  官  陳麗玲
右正本證明與原本無異。
如對本判決上訴，須於判決送達後二十日內向本院提出上訴狀，同時表明上訴理由；
如已於本判決宣示後送達前提起上訴者，應於判決送達後十日內補具上訴理由（均須
按他造當事人之人數附繕本）。
中      華      民      國    八十九    年      八      月    二十四    日
~B書記官  方蟾苓


司法院資訊處製作；財團法人民間司法改革基金會備份。
